【裁判字號】    99,訴,913
【裁判日期】    990531
【裁判案由】    毒品危害防制條例
【裁判全文】
臺灣臺中地方法院刑事判決               99年度訴字第913號
公  訴  人  臺灣臺中地方法院檢察署檢察官
被      告  甲○○
上列被告因違反毒品危害防制條例案件，經檢察官提起公訴（99
年度毒偵字第380 號），本院依簡式審判程序判決如下：
    主    文
甲○○施用第一級毒品，處有期徒刑柒月。扣案之第一級毒品海
洛因陸小包（合計驗餘淨重點壹公克，空包裝總重壹點玖貳公
克）均沒收銷燬。
    犯罪事實
一、甲○○前於民國83年間，因竊盜、偽造文書及麻醉藥品管制
    條例等案件，分別經法院判處有期徒刑4 年、4 月、4 月確
    定，於86年9 月6 日因上開案件入監執行，至88年6 月10日
    獲准假釋付保護管束，嗣於假釋期間再犯偽造文書、竊盜、
    毒品危害防制條例、槍砲彈藥刀械管制條例、偽造文書等案
    件，經法院分別判處有期徒刑2 年、8 月、1 年、2 年2 月
    、8 月、4 月確定，假釋經撤銷，執行殘刑2 年3 月20日；
    且與其於假釋期間故意再犯之前開案件接續執行，於97年 7
    月8 日假釋付保護管束出監，現仍於假釋期間（此部分不構
    成累犯）。其又於91年間，因施用毒品案件，經觀察、勒戒
    ，認無繼續施用毒品之傾向，於91年10月22日釋放，並由臺
    灣台中地方法院檢察署檢察官以91年度毒偵字第3086號為不
    起訴處分確定。然猶無法戒除毒癮，又於92年間，因施用毒
    品案件，經送觀察、勒戒，認無繼續施用毒品之傾向，於92
    年11月12日釋放，並由臺灣臺中地方法院檢察署檢察官以92
    年度毒偵字第2117號為不起訴處分確定。詎其仍不知悔改，
    基於同時施用第一級毒品海洛因及第二級毒品甲基安非他命
    之犯意，於99年1 月26日晚上10時許，在其當時位於臺中市
    ○○區○○路2 段41號3 樓之7 住處，以將甲基安非他命研
    磨成粉後與海洛因一同摻在香煙內點燃吸食之方式，同時施
    用第一級毒品海洛因與第二級毒品甲基安非他命1 次。嗣於
    99年1 月28日1 時14分許，在臺中市○○區○○路48號前，
    經警進行盤查，甲○○即在有偵查權限之機關發覺其前開犯
    行前，即主動將其同時購入，已於前揭時、地施用部分後剩
    餘之第一級毒品海洛因6 包（合計驗餘淨重3.1 公克，空包
    裝總重1.92公克）提供予員警，並自承曾於前揭時、地施用
    第一級毒品海洛因並同意員警對其採集尿液送驗，而自首接
    受裁判。
二、案經臺中市警察局第六分局報告臺灣臺中地方法院檢察署檢
    察官偵查起訴。
    理    由
一、被告甲○○於本院準備程序中，就上揭犯罪事實均為有罪之
    陳述，且所犯係死刑、無期徒刑、最輕本刑為3 年以上有期
    徒刑以外之罪，經本院合議庭依刑事訴訟法第273 條之1第1
    項之規定，裁定由受命法官1 人獨任進行簡式審判程序，先
    予敘明。
二、按「被告以外之人於審判外之言詞或書面陳述，除法律有規
    定者外，不得作為證據」，刑事訴訟法第159條第1項固定有
    明文，然「鑑定之經過及其結果，應命鑑定人以言詞或書面
    報告」，同法第206條第1項亦規定甚明。是鑑定人以「書面
    」為鑑定報告提出於法院，依刑事訴訟法第159條第1項立法
    理由及同法第206條第1項規定，即具有證據能力。又法院或
    檢察官得囑託醫院、學校或其他相當之機關、團體為鑑定，
    或審查他人之鑑定，並準用第 203條至第206條之1之規定，
    刑事訴訟法第208條第1項亦定有明文。依此，檢察官對於偵
    查中之案件，認為須實施鑑定者，固應就具體個案，選任鑑
    定人或囑託鑑定機關（團體）為之；但對於司法警察機關調
    查中之案件，或有量大或急迫之情形，為因應實務之現實需
    求，如檢察官針對該類案件之性質（例如：查扣之毒品必須
    檢驗其成份、對施用毒品之犯罪嫌疑人必須檢驗其體內有無
    毒品代謝反應、對於查扣之槍砲彈藥必須檢驗有無殺傷力、
    對違反野生動物保育法案件必須鑑定是否屬於保育類動物案
    件等)，認為當然有鑑定之必要者，經參考法務部92年5月20
    日法檢字第 092080203號函送之法務部「因應刑事訴訟法修
    正工作小組」研討之刑事訴訟法修正相關議題第21則之共識
    結論，以及臺灣高等法院於92年8月1日舉行之刑事訴訟法新
    製法律問題研討會第3則法律問題研討結果之多數說（載於
    司法院 92年8月印行「刑事訴訟法新製法律問題彙編」第15
    頁至第18頁），基於檢察一體原則，得由該管檢察長對於轄
    區內之案件，以事前概括選任鑑定人或囑託鑑定機關（團體
    ）之方式，俾便轄區內之司法警察官、司法警察對於調查中
    之此類案件，得即時送請事前已選任之鑑定人或囑託之鑑定
    機關（團體）實施鑑定，該鑑定人或鑑定機關（團體）亦應
    視同受承辦檢察官所選任或囑託而執行鑑定業務，其等出具
    之書面鑑定報告應屬刑事訴訟法第 206條所定之傳聞例外，
    當具有證據能力（法務部92年9月1日法檢字第0920035083號
    函可供參照）。從而，本件有關查獲之警察單位依先前轄區
    檢察署檢察長事前概括選任之鑑定機關，即法務部調查局濫
    用藥物實驗室（扣案海洛因部分）及中山醫學大學附設醫院
    （被告尿液部分）實施鑑定，該鑑定機關所出具之「鑑定書
    」，即具有證據能力而得為本案之證據。
三、按依毒品危害防制條例第20條、第23條之立法意旨，僅限於
    初犯或5 年後再犯之情形，始應先經觀察、勒戒或強制戒治
    程序，倘被告於初犯後五年內已再犯，經依法追訴處罰，縱
    其第3 次（或第3 次以上）再度施用毒品之時間，在初犯經
    觀察、勒戒或強制戒治執行完畢釋放五年以後，已不合於5
    年後再犯之規定，且因已於5 年內再犯，顯見其再犯率甚高
    ，原實施觀察、勒戒或強制戒治，已無法收其實效，即應依
    同法第10條處罰。本件被告前曾因施用毒品案件，經送觀察
    、勒戒後，認無繼續施用毒品之傾向，於91年10月22日執行
    完畢，並由臺灣臺中地方法院檢察署檢察官以91年度毒偵字
    第3086號為不起訴處分確定；復於前揭觀察勒戒執行完畢釋
    放後之5 年內，再因施用毒品案件，經送觀察、勒戒，認無
    繼續施用毒品之傾向，於92年11月12日執行完畢，並由臺灣
    臺中地方法院檢察署檢察官以92年度毒偵字第2117號為不起
    訴處分確定等情，有臺灣高等法院被告前案紀錄表1 份附卷
    足憑。雖本件被告施用毒品行為之時間距其於92年間因施用
    毒品經送觀察勒戒執行完畢經釋放後已逾5 年，惟被告既於
    91年間觀察勒戒執行完畢後之5 年內，即有施用毒品之行為
    ，則本次被告再次施用毒品，與5 年後再犯之情形有別，自
    應由本院依法審理判決。
四、上揭犯罪事實，業據被告迭於警詢、偵訊及本院審理時均坦
    承不諱，且被告為警查獲後所採集之尿液，經送請中山醫學
    大學附設醫院檢驗科藥物檢測中心檢驗，其結果呈現安非他
    命、甲基安非他命陽性反應，而嗎啡代謝物之反應則判定為
    陰性（濃度為191NG/mL）等情，有臺中市警察局第六分局委
    託驗尿液尿液代號與真實姓名對照表、中山醫學大學附設醫
    院檢驗科藥物檢測中心99年2 月11日實驗編號0000000 號尿
    液檢驗報告（分見警卷第14頁及偵卷第13頁）各1 紙在卷可
    稽。查上開檢驗報告初步以免疫學分析法檢驗被告尿液，結
    果呈鴉片類陽性反應；再經氣相層析質譜儀（即GC /MS）方
    法檢驗結果，第一級毒品海洛因之代謝物嗎啡固呈陰性反應
    （濃度為191ng/mL），然濫用藥物尿液檢驗作業準則第15條
    第1 項第2 款規定：「初步檢驗應採用免疫學分析方法。檢
    驗結果尿液檢體中濫用藥物或其代謝物之濃度在下列閾值以
    上者，應判定為陽性：二、鴉片代謝物：300ng/mL。」，該
    準則第18條第1 項第2 款第1 目規定：「初步檢驗結果在閾
    值以上或有疑義之尿液檢體，應再以氣相層析質譜分析方法
    進行確認檢驗... 確認檢驗結果在下列閾值以上者，應判定
    為陽性：二、海洛因、鴉片代謝物：（一）嗎啡：300ng/mL
    。」又該準則第19條雖規定：「尿液檢體經確認檢驗結果低
    於前條閾值者，應判定為陰性，其驗餘檢體應依第9 條規定
    處理之。」然該準則第20條亦有規定：「司法案件之濫用藥
    物尿液，必要時得採用最低可定量濃度為閾值，不受第15條
    、第18條規定限制。」。從而，本件尿液檢驗報告中，因嗎
    啡之濃度僅為191ng/mL，故經檢驗單位依據上開濫用藥物尿
    液檢驗作業準則第19條之規定，於嗎啡之檢驗結果欄內標示
    為「陰性」，然依據該準則第20條之規定，於司法案件中本
    得採用最低可定量濃度為閾值，而嗎啡之最低可定量濃度為
    40ng/mL ，亦經註記於該份尿液檢驗報告之「最低可定量濃
    度」欄，故以本案嗎啡代謝物之濃度為191ng /mL ，依據該
    最低可定量濃度作為判斷基準，即得判定為陽性。甚且，施
    用海洛因後尿液中可檢出之代謝物濃度，不惟與個案施用劑
    量、施用頻率、施用方式、飲用水量之多寡、所用檢驗方法
    靈敏度有關，更受施用者個人體質及代謝情況等因素所影響
    ，需依個案狀況具體判斷；從而，本案於本院採用最低可定
    量濃度為閾值作為判斷標準之後，被告經警採集送驗之尿液
    中，其嗎啡之濃度即可判斷為陽性。此外，被告身上查扣之
    白色粉塊6 小包，經送法務部調查局濫用藥物實驗室鑑定結
    果，均檢出海洛因成份（合計驗餘淨重3.10公克，空包裝總
    重1.92公克，合計純質淨重1.44公克），此有該實驗室99年
    3 月12日調科壹字第09923005490 號鑑定書1 紙（偵卷第14
    頁）在卷可按，足認被告之自白與事實相符，本件事證明確
    ，被告之犯行堪予認定，應依法論科。
五、核被告所為，係犯毒品危害防制條例第10條第1 項之施用第
    一級毒品罪及同條第2 項之施用第二級毒品罪。又其持有第
    一、二級毒品後進而施用，其持有之低度行為，應為施用之
    高度行為所吸收，不另論罪。再被告施用海洛因時，將甲基
    安非他命研成粉末後與海洛因一同摻入香煙點燃吸食，其同
    時施用第一級毒品海洛因及第二級毒品甲基安非他命，係一
    行為同時觸犯施用第一級毒品罪及施用第二級毒品罪，為想
    像競合犯，應依刑法第55條之規定，從一重之施用第一級毒
    品罪處斷。而起訴書犯罪事實欄雖未敘及被告前揭施用第二
    級毒品之犯行，然此部分與檢察官起訴之施用第一級毒品海
    洛因罪部分，有想像競合犯之裁判上一罪關係，本院自應併
    與審理，附此敘明。再按刑法第62條所規定之自首，以對於
    未發覺之罪，向有偵查權之機關或公務員自承犯罪，進而接
    受裁判為要件；而具有連續犯或牽連犯等裁判上一罪關係之
    犯罪，苟全部犯罪未被發覺前，行為人僅就其中一部分犯罪
    自首，固仍生全部自首之效力（最高法院83年度臺上字第39
    35號、90年度臺上字第5435號判例參照）。再者，刑法第62
    條所謂發覺，固非以有偵查犯罪權之機關或人員確知其人犯
    罪無誤為必要，而於對其發生嫌疑時，即得謂為已發覺；但
    此項對犯人之嫌疑，仍須有確切之根據得為合理之可疑者，
    始足當之，若單純主觀上之懷疑，要不得謂已發生嫌疑（最
    高法院72年臺上字第641 號判例意旨參照）。經查，被告因
    員警進行盤查，在員警未有確切合理根據懷疑而發覺被告本
    件同時施用第一、二級毒品之犯行前，即主動將伊施用後剩
    餘之前揭扣案海洛因交予員警，並坦承有於前揭時、地施用
    第一級毒品海洛因犯行，且嗣後復自願接受裁判等情，業據
    被告於警詢時供承在卷，並有職務報告書1 紙在卷可稽（見
    警卷第3 頁），揆諸前開說明，被告雖僅就本件想像競合犯
    中之施用第一級毒品部分犯行自首，仍生全部自首之效力，
    而合乎自首之要件，爰依刑法第62條前段之規定，減輕其刑
    。爰審酌被告前經2 次觀察、勒戒之執行後，仍未能戒絕其
    毒癮而再次施用毒品，足證前開保安處分措施已難矯治其惡
    性，惟念其於犯罪後坦承犯行及所犯為自戕行為，暨考量其
    施用毒品之方式等一切情狀，量處如主文所示之刑。
六、扣案之第一級毒品海洛因6 小包（合計驗餘淨重3.10公克，
    空包裝總重1.92公克，合計純質淨重1.44公克）係被告購入
    欲供己施用，為被告所有，且經被告於前揭時地取用部分後
    剩餘之第一級毒品，此據被告供承於卷，爰依毒品危害防制
    條例第18條第1 項前段規定，宣告沒收銷燬。
據上論斷，應依刑事訴訟法第273 條之1 第1 項、第299 條第 1
項前段，毒品危害防制條例第10條第1 項、第2 項、第18條第 1
項前段，刑法第11條、第55條、第62條前段，判決如主文。
本案經檢察官胡宗鳴到庭執行職務。
中    華    民    國    99    年    5     月    31    日
                    刑事第十庭  法  官  簡婉倫
以上正本證明與原本無異。
如不服本判決應於收受判決後10日內向本院提出上訴書狀，並應
敘述具體理由；其未敘述上訴理由者，應於上訴期間屆滿後20日
內向本院補提理由書（均須按他造當事人之人數附繕本）「切勿
逕送上級法院」。
                                書記官  許千士
中    華    民    國    99    年    5     月    31    日
附錄論罪科刑法條
毒品危害防制條例第10條施用第一級毒品者，處6 月以上5 年以
下有期徒刑。
施用第二級毒品者，處 3 年以下有期徒刑。

司法院資訊處製作；財團法人民間司法改革基金會備份。
